【裁判字號】    94,再易,13
【裁判日期】    950113
【裁判案由】    返還押租金
【裁判全文】
臺灣士林地方法院民事判決              94年度再易字第13號
再審原告    甲○○
再審被告    旺銓股份有限公司
法定代理人  乙○○
訴訟代理人  吳榮達律師
上列當事人間請求返還押租金事件，再審原告對於中華民國94年
10月20日本院93年度簡上字第102 號確定判決提起再審之訴，本
院判決如下：
    主  文
再審之訴駁回。
再審訴訟費用由再審原告負擔。
    事實及理由
一、再審原告起訴主張：台灣士林地方法院93年度簡上字第102
    號事件之訴訟程序中，再審原告曾主張系爭裝潢原實際成本
    為新台幣（下同）130 萬元，並經證人曾寶貴於前訴訟程序
    中到庭證述屬實，再審原告所受實際裝潢損失為130 萬元，
    非僅有再審被告拆除部份裝潢回復原狀所需之修繕費用14
    萬4,500 元。縱令系爭裝潢回復狀之修繕費應考慮自然折舊
    ，依營利事業所得稅查核準則第95條第7 項規定「營利事業
    固定資產採用平均法折舊時，殘價之計算公式為：固定資產
    之實際成本/ 耐用年數表規定之耐用年數＋1 」，及原確定
    判決依固定資產耐用年數表第1 類「房屋建築及設備」第2
    項「房屋附屬設備」號碼1024「商店用簡單裝備及簡單隔間
    」之規定，其耐用年數為3 年，計算折舊後之餘額為原價四
    分之一，計算結果應為32萬5,000 元，原確定判決以上開回
    復原狀所需之部分修繕費用14萬4,500 元為計算基準，而未
    依固定資產之實際成本130 萬元計算，顯與營利事業所得稅
    查核準則有違。又兩造租約第6 條定有租期屆滿時應「按照
    原狀」交還，及不即時遷讓交還房屋時應按每月租金5 倍計
    算給付懲罰性違約金之約定。原確定判決竟謂再審被告是否
    回復原狀應屬損害賠償及押租金扣抵之問題，再審原告得依
    租約第12、13、14條規定請求損害賠償或終止契約，並無適
    用租約第6 條後段有關屆期未遷讓房屋之違約金規定等語，
    原判決捨棄契約文字而另為曲解，更將懲罰性違約金與損害
    賠償混為一談，違反最高法院17年上字第1118號判例及最高
    法院83年度台上字第2879號判決意旨。又再審原告於前訴訟
    程序中曾主張房屋裝潢遭拆除，受有後續租金跌價損失120
    萬6,624 元，並得與再審被告押租金債權相抵銷，蓋租金高
    低，有裝潢房屋之租金必然高於未經裝潢之空屋，為一般社
    會經濟常態，而經濟環境影響僅為原因之一，非必然因素。
    惟原確定判決卻認為租金金額之高低係受經濟環境之影響，
    且再審原告又未舉證證明其損失與再審被告有何因果關係，
    難認再審原告此部份抵銷之主張為可採云云，原確定判決逕
    以上開違反社會常態之經驗為自由心證，作系爭裝潢拆除後
    再審原告未受有租金跌價損失之事實之認定，顯然有違反經
    驗法則。原確定判決上開違誤，有民事訴訟法第496 條第1
    項第1 款適用法規顯有錯誤之再審事由，為此提起本訴，並
    聲明: (一)鈞院93年度簡上字第102 號確定判決不利於再審原
    告部分廢棄；(二)上述廢棄部分，再審被告在前訴訟程序之第
    二審上訴駁回。
二、按民事訴訟法第496 條第1 項第1 款所謂適用法規顯有錯誤
    ，係指確定判決所適用之法規，顯然不合於法律規定，或與
    司法院現尚有效之大法官會議解釋，或最高法院有效之判例
    顯然違反，或消極的不適用法規，顯然影響裁判者而言（最
    高法院60年度臺再字第170 號判例、司法院大法官釋字第17
    7 號解釋參照）。認定事實當否或判決不備理由、理由矛盾
    之問題，要與適用法規顯有錯誤無涉（最高法院87年台上字
    第1936號、94年台簡抗字第36號裁判意旨參照）。又再審之
    訴顯無再審理由者，得不經言詞辯論，以判決駁回之，亦為
    民事訴訟法第502 條第2 項所明定。
三、經核再審原告提起本件再審之訴，係以原確定判決有：(一)違
    背「營利事業所得稅查核準則」第95條第7 項規定；(二)違反
    最高法院17年上字第1118號判例及最高法院83年度台上字第
    2879號判決意旨；(三)違反最高法院69年台上字第771 號判例
    、86年度台上字第394 號判決等適用法規顯有錯誤之情形，
    惟查：
  (一)原確定判決關於再審原告裝潢修繕費之損害賠償數額，已明
    揭係適用民事訴訟法第222 條第2 項規定，於再審原告證明
    顯有重大困難情況下，審酌一切情況依所得心證定其範圍（
    原確定判決第5 頁第19至22行、第6 頁第5 至7 行），並於
    形成損害範圍心證後參酌「營利事業所得稅查核準則」第95
    條第7 項認定折舊數額，是原確定判決適用「營利事業所得
    稅查核準則」規定乃作為折舊之參考準據，並非直接作為認
    定損害範圍之準據，然並無法律規定、司法院解釋或最高法
    院判例規定、闡釋民事損害賠償應如何折舊始稱適法，再審
    原告執折舊數額問題主張原確定判決適用法規顯有錯誤云云
    ，顯屬無據。況「營利事業所得稅查核準則」係規定折舊之
    公式，至公式中何者屬應列入損害範圍之「固定資產之實際
    成本」，則屬原確定判決事實認定範疇。再審原告以「固定
    資產之實際成本」之認定問題，執為原確定判決適用「營利
    事業所得稅查核準則」顯有錯誤理由，核屬無據。
  (二)次查，再審原告以原確定判決違反最高法院17年上字第1118
    號判例意旨云云，無非係以原確定判決關於兩造所定租約第
    6 條約定之解釋適用，已違背當事人間無須別事探求之真意
    。惟查兩造所訂租約第6 條約定：「乙方（即再審被告）於
    租期屆滿時，除經甲方（即再審原告）同意繼續出租外，應
    即日將租賃房屋誠心按照原狀騰空交還甲方，不得藉詞推諉
    或主張任何權利，如不即時遷讓交還房屋時，甲方每月得向
    乙方請求按照租金五倍之違約金至遷讓完了之日止，乙方及
    連帶保證人丙方決無異議」等語，該條款前段固約定承租人
    即再審被告「按照原狀騰空交還」之義務，惟後段則限縮於
    「不即時遷讓交還房屋」時為違約金給付義務發生之要件，
    並以「遷讓完了」之日為計算違約金終期之準據，是單就契
    約文字言，並無從當然推論承租人未回復原狀時應給付違約
    金，或以回復原狀完畢之日計算違約金終期之準據之結論，
    是系爭契約文字關於違約金約定之真意，仍有另事探求之必
    要，本件前提事實既與最高法院17年上字第1118判例所述情
    形有間，再審原告主張原確定判決違反前開判例，顯屬無據
    。至再審原告復舉與本件事實無涉，且未經最高法院選編為
    判例之最高法院83年度台上字第2879號判決，執為原確定判
    決違背法令之論據，依前揭說明，亦與提起再審要件不合。
  (三)再原確定判決認定再審原告未舉證證明裝潢拆除後租金跌價
    之損失，因而認再審原告就此之抵銷主張為無理由，則純屬
    事實認定問題，依前揭說明，應與適用法規顯有錯誤無涉，
    再審原告執此提起再審，亦顯屬無據。況得否出租與租金之
    高低，本屬租賃市場供需問題，房屋閒置未能出租者所在多
    有，既有裝潢之房屋如限制承租人之使用目的，亦未必增進
    其可出租性或提高租賃物之利用價值（如本件承租人即需變
    更原有裝潢），此均視個案承租人主觀需求而定，再審原告
    既未能證明已有具體出租之計畫、對象，承租人係因裝潢問
    題而請求折讓租金，致受有預期利益之損害，或以他法進一
    步為舉證，供為原確定判決認定其抵銷抗辯有理由之依據，
    遽謂原確定判決違背經驗法則，自無理由。
四、綜上所述，原確定判決並無適用法規顯有錯誤之情形，本件
    再審之訴顯無再審理由，爰不經言詞辯論，以判決駁回。
五、依民事訴訟法第502 條第2 項、第78條，判決如主文。
中    華    民    國    95    年    1     月    13    日
                  民事第二庭  審判長法  官  陳介源
                                    法  官  施月燿
                                    法  官  王本源
以上正本證明與原本無異。
本判決不得上訴。
中    華    民    國    95    年    1     月    17    日
                                    書記官  戴顯澄


司法院資訊處製作；財團法人民間司法改革基金會備份。
